【裁判字號】    96,上訴,2432
【裁判日期】    970204
【裁判案由】    違反槍砲彈藥刀械管制條例等
【裁判全文】
臺灣高等法院高雄分院刑事判決        96年度上訴字第2432號
上  訴  人  臺灣高雄地方法院檢察署檢察官
被      告  甲○○
                    現另案於臺灣台南監獄執行
                    現寄押台灣高雄監獄
指定辯護人  本院公設辯護人 孫妙岑
上列上訴人因被告違反槍砲彈藥刀械管制條例等案件，不服臺灣
高雄地方法院95年度訴字第3131號中華民國96年10月31日第一審
判決（起訴案號：臺灣高雄地方法院檢察署95年度毒偵字第1765
2 號），提起上訴，本院判決如下：
     主  文
上訴駁回。
     事  實
一、甲○○與陳志曜（前經原審法院95年度訴字第2787號判處罪
    刑確定）因缺錢花用，竟心生歹念，共同意圖為自己不法所
    有，並基於強盜取財之概括犯意，由陳志曜帶同不知情之陳
    玉秀（已另為不起訴處分）先於民國95年4 月7 日16時20分
    許，到高雄市○○○路825 號直航聯合租車公司，以陳玉秀
    名義租用車牌號碼ZZ-0192 號三菱銀色休旅車，充為作案之
    交通工具。
  (一)隨即於95年4 月9 日13時50分許，甲○○夥同陳志曜並攜帶
    甲○○所有客觀上對人之生命、身體、安全足以構成威脅，
    具有危險性可供兇器使用之黑色玩具手槍1 枝，由甲○○駕
    駛上開車輛搭載陳志曜，在高雄縣鳳山市○○路128 號前，
    見蔡文龍年邁獨自行走，且手上手錶樣似頗為名貴，認有機
    可乘，即推由陳志曜持上揭玩具手槍朝蔡文龍腰際比劃，再
    強拔蔡文龍手腕上手錶，以此強暴方式至使蔡文龍手部因此
    擦傷（傷害部分未據告訴）不能抗拒而遭拔斷錶帶強行取走
    手錶，陳志曜得手後，即坐上甲○○駕駛負責接應之上開車
    輛，往高雄縣大寮鄉方向逃逸，途中細看發現該只手錶並無
    價值，乃隨手丟棄於高雄縣大寮鄉內不詳地點。
  (二)甲○○與陳志曜復承上開共同強盜之犯意聯絡，續由甲○○
    駕駛上開車輛搭載陳志曜，於95年4 月12日10時45分許，在
    高雄縣永安鄉維新村光明10巷100 號旁倉庫前，強行攔下盧
    洧延駕駛之小客車後，由甲○○下車先持上揭玩具手槍抵住
    盧洧延腰際，將其押上盧洧延所有之小客車後，再由陳志曜
    持預先攜帶之手銬，將盧洧延的手銬在盧洧延所有自小客車
    之方向盤上，以此強暴方式至使盧洧延不能抵抗後，而交付
    新台幣7,000 元、人民幣3,000 元及美金350 元予陳志曜、
    甲○○2 人，得手後因盧洧延要求解開手銬，陳志曜遂返回
    甲○○駕駛之上開車輛取來油壓剪將手銬剪斷，使盧洧延得
    以自行離去後，甲○○隨即駕駛上開車輛搭載陳志曜往高雄
    縣大社鄉觀音山上逃逸，所得贓款則朋分花用，並將犯案所
    用之上揭玩具手槍丟棄在高雄縣斜張橋或里嶺大橋附近之不
    詳地點、手銬則丟棄在高雄縣永安鄉內之不詳地點。
二、案經蔡文龍、盧洧延訴由高雄縣政府警察局、高雄縣政府警
    察局岡山分局分別移請臺灣高雄地方法院檢察署檢察官偵查
    起訴。
    理  由
壹、證據能力部分：
一、按被告以外之人（包括證人、鑑定人、告訴人、被害人及共
    同被告等）於審判外之陳述雖不符刑事訴訟法第159 條之1
    至之4 等前4 條之規定，而經當事人於審判程序同意作為證
    據，法院審酌該言詞陳述或書面陳述作成時之情況，認為適
    當者，亦得為證據；當事人、代理人或辯護人於法院調查證
    據時，知有刑事訴訟法第159 條第1 項不得為證據之情形，
    而未於言詞辯論終結前聲明異議者，視為有前項之同意，同
    法第159 條之5 定有明文。本件證人即被害人蔡文龍、盧洧
    延、證人陳玉秀、何俊賢等人固均曾於警詢中為陳述，其性
    質雖屬傳聞證據，惟渠等未再於法院審理中為陳述，且查無
    符合同法第159 條之1 至之4 等前4 條之情形，渠等所為之
    上開警詢中內容，業經當事人於本院審判程序同意作為證據
    ，且上開陳述證據並無違法取得之情形，與本案犯罪事實之
    證明亦有相當之關連性，認為以之作為本案之證據亦屬適當
    ，是渠等於警詢中之證言，依法具有證據能力。
二、又被告以外之人於偵查中向檢察官所為陳述，除顯有不可信
    之情況者外，得為證據，同法第159 條之1 第2 項定有明文
    。本件證人陳玉秀（95偵11829 卷第13至16頁）、蔡文龍（
    95偵11829 卷第41至42頁）於檢察官偵查中所為之證述，渠
    等並未提及檢察官在偵查時有不法取證之情形，又無人反對
    上開證述得具有證據能力之抗辯，亦未釋明上開證述有何顯
    不可信之情況，依上說明，其等於偵查中之證言自均具有證
    據能力。
貳、實體部分：
一、關於上開被告如何與共犯陳志曜共同連續攜帶兇器強盜之犯
    行，迭據被告於警詢（警(二)卷第2 頁）、偵查（95偵22169
    卷第70至71頁）、原審羈押裁定訊問（95聲羈873 卷第10頁
    ）及審理中（原審卷第12、30、234 頁）、本院審理中（本
    院卷第60、61頁）坦承不諱，核與證人即被害人蔡文龍（警
    (一)卷第7 頁、95偵11829 卷第38、41至42頁）、盧洧延（警
    (三)卷第5 至13頁、95偵11829 卷第49至55頁），大致相符；
    另據證人陳玉秀證稱：陳志曜於95年4 月7 日載我到「直航
    聯合租車公司」要求以我的名義替他租車供他使用等語（警
    (一)卷第3 頁背面、95偵22169 卷第16頁）、證人何俊賢證述
    車牌號碼ZZ-0912 號自小客車出租之情形及該車遭棄置於高
    雄縣義大醫院等情節（警(一)卷第11頁背面、12頁、95偵2216
    9 卷第40至42頁）在卷，被告之自白核與事實相符，被告甲
    ○○與陳志曜共同連續攜帶兇器強盜部分犯行，事證明確，
    可堪認定。
二、被告行為後，刑法於94年2 月2 日修正公布，於95年7 月1
    日施行。按行為後法律有變更者，適用行為時之法律，但行
    為後之法律有利於行為人者，適用最有利於行為人之法律，
    修正後刑法第2 條第1 項定有明文。刑法第2 條本身雖經修
    正，但刑法第2 條既屬適用法律之準據法，本身尚無比較新
    舊法之問題，應一律適用裁判時之修正後刑法第2 條規定以
    決定適用之刑罰法律。又刑法修正之比較新舊法，應就罪刑
    有關之共犯、未遂犯、想像競合犯、牽連犯、連續犯、結合
    犯，以及累犯加重、自首減輕暨其他法定加減原因（如身分
    加減）等一切情形，綜其全部罪刑之結果而為比較，如新舊
    法處罰之輕重相同，並無比較適用之問題，即無刑法第2 條
    第1 項之適用，應依一般法律適用原則，適用裁判時法（參
    見最高法院95年度第8 次、第21次之刑庭會議決議意旨）。
    準此以言，茲將本案相關之法律變更敘述如下：
  (一)刑法第28條有關共犯之規定，修正前第28條規定：「二人以
    上共同實施犯罪之行為者，皆為正犯」，修正後則規定：「
    二人以上共同實行犯罪之行為者，皆為正犯」，亦即修正後
    規定，係將原來共同正犯之共同「實施」犯罪，改為共同「
    實行」犯罪，剔除完全未參與犯罪相關行為「實行」之「陰
    謀共同正犯」及「預備共同正犯」，是修正後之共同正犯之
    可罰性要件之範圍業已限縮，二者之意義及範圍已有不同，
    自屬法律變更，而無論適用修正前或修正後之規定，本件被
    告甲○○係共同實行犯罪之共同正犯，無論依修正前後之刑
    法第28條規定均構成共同正犯，行為之法律並無較「有利」
    於被告之情形，依刑法第2 條第1 項前段規定應適用修正前
    刑法第28條之規定。
  (二)被告行為後，刑法第56條關於連續犯之規定業於95年7 月1
    日修正刪除生效，該連續犯規定刪除後，除法理上合於接續
    犯、包括一罪之情形仍可認為構成單一之犯罪外，其於數犯
    罪行為之情形，即應依刑法第51條之規定予以分論併罰。經
    比較新、舊法之結果，適用行為時即修正前刑法關於連續犯
    之規定，對被告較有利。
  (三)本件經綜合比較結果，應以刑法修正前之相關規定較有利於
    被告，故均應適用修正前刑法之相關規定處斷。
三、核被告所為，係犯刑法第330 條第1 項攜帶兇器強盜罪。被
    告與陳志曜2 人間，就加重強盜犯行部分有犯意聯絡及行為
    分擔，應論以共同正犯。被告與陳志曜先後2 次共同強盜之
    犯行，時間緊接，方法相同，觸犯構成要件相同之罪名，顯
    均係基於概括犯意反覆為之，為連續犯，應依修正前刑法第
    56條之規定論以一罪，並加重其刑。又被告與陳志曜於上揭
    時地分別對告訴人蔡文龍、盧洧延2 人所為妨害自由及陳志
    曜於搶取告訴人蔡文龍財物時，因拉扯致告訴人手部受有傷
    害，均屬施強暴手段之當然結果，不另論罪。又被告雖另因
    強盜取財罪經原審法院以95年訴字第186 號判處有期徒刑6
    年2 月確定在案，有臺灣屏東地方法院95年訴字第186 號判
    決、臺灣高等法院被告前案紀錄表各1 份在卷可稽。惟被告
    上開強盜犯行之犯罪時間係94年11月3 日，距離本案強盜犯
    行之時間相距約5 個月，且犯罪型態係持玩具手槍衝入超商
    內對店員施強暴而強取財物，與本件之強盜取財樣態亦不相
    同，二者並非基於概括犯意為之，尚非連續犯關係，併予敘
    明。
四、公訴意旨另以：甲○○明知未經許可不得擅自製造槍枝，竟
    於不詳時日，在高雄縣大樹鄉○○村○○路254 號住處，製
    造槍枝未果。嗣於95年4 月29日為警持本院之搜索票，在上
    開住處，查獲桌上型鑽床1 具、毛毯1 條、長槍半成品1 枝
    、銅鋁管8 枝、彈匣2 個、亞鉛3 條、鋁條1 枝、零組件1
    組、手槍下槍身1 個、鑽頭8 支、斜口鉗1 支、活動板手1
    支、虎鉗固定台1 台、槍械分解圖1 張等物，因認被告另涉
    犯違反槍砲彈藥刀械管制條例第8 條第5 項之未經許可，製
    造槍枝未遂罪嫌。
五、按犯罪事實應依證據認定之，無證據不得認定其犯罪事實。
    又不能證明被告犯罪者，應諭知無罪之判決，刑事訴訟法第
    154 條第2 項、第301 條第1 項分別定有明文。又刑事訴訟
    法第161 條已於民國91年2月8日修正公布，其第1項規定：
    檢察官就被告犯罪事實，應負舉證責任，並指出證明之方法
    。因此，檢察官對於起訴之犯罪事實，應負提出證據及說服
    之實質舉證責任。倘其所提出之證據，不足為被告有罪之積
    極證明，或其指出證明之方法，無從說服法院以形成被告有
    罪之心證，基於無罪推定之原則，自應為被告無罪判決之諭
    知。最高法院92年台上字第128號判例可資參。
六、本件公訴人認被告另涉犯前揭未經許可，製造槍枝未遂犯行
    ，無非係以證人陳玉秀證稱扣案毛毯、長槍半成品、銅、鋁
    管等物為被告所有及如附表編號6 至21所示之上揭扣案物等
    為其論據。然經本院訊據被告堅詞否認有未經許可，製造槍
    枝未遂之犯行，並辯稱：查扣的槍彈、工具，除鑽台、鑽頭
    為我所買外，其餘都是我哥哥蔡仕東所有等語。
七、經查：被告始終否認製造槍枝犯行，且扣案物品經送請法務
    部調查局鑑定後，認附表編號7 所謂長槍半成品1 支，由上
    而下自左而右依序為槍管及槍栓彈室、提把及槍機容納室、
    握把護弓及扳機彈匣室、槍托、槍托底板，係仿美國ColtM
    16A1Cal.5.56mm步槍外型以瓦斯為動力發射球形彈丸之遊戲
    類槍械之分件；由於槍管之金屬材質內襯管已卸除，致槍管
    依槍栓彈室出口容許直徑約6.8mm 之彈丸通過，經檢視槍管
    及彈室現狀無加工改造情形；附表編號9 填充瓦斯之彈匣2
    個、編號14手槍下槍身、編號15長槍護木，均係遊戲類槍械
    使用之零組件；附表編號12之零組件1 包，紅色箭頭所示為
    調控鑽頭夾頭之扳手、遊戲類槍械拆卸之零組件及撞針機構
    等；附表編號20之槍械分解圖，係台灣華山玩具公司製造販
    售仿義大利BERETTA M84 型式以打擊底火方式之遊戲類模擬
    槍械的商品操作及售後服務說明書，且依工作經驗及對於工
    具機性能之瞭解，扣案之工具不足以製作或改造槍彈（製造
    子彈部分詳如前述）。又本案送鑑之長槍半成品、彈殼、彈
    匣、零組件等，認均係經過精密機械設備製作而成，非送鑑
    扣案工具所能製作或加工改造完成，有該局96年7 月20日調
    科參字第09600298360 號鑑定通知書暨照片20幀在卷可稽（
    本院卷第197 至203 頁），另本件查獲當時在桌上型鑽台上
    雖殘留銅鋁屑，有現場照片附卷可稽，惟尚不能據此逕認定
    係被告著手製造槍枝行為所留下之銅鋁屑。此外，復查無其
    他積極證據足資證明被告涉有公訴人所指未經許可，製造槍
    枝未遂犯行，既不能證明被告犯罪，故依法應為被告此部分
    犯行無罪之諭知。
八、原審因依刑法第330 條第1 項規定，並審酌被告身強體健，
    不思以正途獲取財物，竟共同連續攜帶兇器為強盜犯行，因
    此造成告訴人之損害，且迄今尚未賠償告訴人，姑念犯後坦
    承犯行，及其犯罪之動機、目的、手段等一切情狀，就共同
    連續攜帶兇器強盜犯行部分量處有期徒刑7 年6 月，並敘明
    供被告共同攜帶兇器強盜犯行所用之上揭玩具手槍及手銬，
    雖分別為被告及陳志曜所有，但犯後已遭渠等分別丟棄滅失
    不存在，業具被告供述在卷（原審卷第241 頁、第243 頁）
    及陳志曜證述在案（見警(二)卷第7 頁、警(三)卷第18頁照片）
    ，均不另為沒收之諭知等意旨。本院認原判決關於前開有罪
    部分認事用法均無不當，量刑亦稱妥適。原審對被訴未許可
    製造槍枝部分為無罪之諭知，經核亦無違誤。檢察官上訴意
    旨指摘原判決關於強盜取財部分量刑過輕，又對製造槍枝部
    分認原審無罪判決不當，均無足取，上訴為無理由，應予駁
    回。
九、未經許可製造子彈部分已經原審判決後，檢察官、被告均未
    上訴而確定。
據上論斷，應依刑事訴訟法第368條，判決如主文。
本案經檢察官孫小玲到庭執行職務。
中    華    民    國    97    年    2     月    4     日
                刑事第一庭  審判長法  官  郭雅美
                                  法  官  張意聰
                                  法  官  莊崑山
以上正本證明與原本無異。
如不服本判決應於收受本判決後10日內向本院提出上訴書狀，其
未敘述上訴理由者，並得於提起上訴後10日內向本院補提理由書
狀（均須按他造當事人之人數附繕本）「切勿逕送上級法院」。
中    華    民    國    97    年    2     月    4     日
                                  書記官  葉淑華
附錄本判決論罪科刑法條：
中華民國刑法第330條
犯強盜罪而有第 321 條第 1 項各款情形之一者，處 7 年以上有
期徒刑。
前項之未遂犯罰之。
附表：
┌──┬────────┬───────┬───────────────┐
│編號│    名    稱    │  數量        │        備註                  │
├──┼────────┼───────┼───────────────┤
│ 1  │子彈            │1 顆（另1 顆業│被告所有，具殺傷力，屬違禁物，│
│    │                │經試射後滅失）│應予沒收                      │
├──┼────────┼───────┼───────────────┤
│ 2  │桌上型鑽台      │  1 台        │被告所有，供犯罪所用，應予沒收│
├──┼────────┼───────┼───────────────┤
│ 3  │鑽頭            │  8 支        │被告所有，供犯罪所用，應予沒收│
├──┼────────┼───────┼───────────────┤
│ 4  │半成品子彈      │  40顆        │與本件犯罪無關                │
├──┼────────┼───────┼───────────────┤
│ 5  │半成品彈頭      │  4 顆        │與本件犯罪無關                │
├──┼────────┼───────┼───────────────┤
│ 6  │毛毯            │  2 張        │與本件犯罪無關                │
├──┼────────┼───────┼───────────────┤
│ 7  │長槍（半成品）  │  1 支        │與本件犯罪無關                │
├──┼────────┼───────┼───────────────┤
│ 8  │銅、鋁管        │  8 支        │與本件犯罪無關                │
├──┼────────┼───────┼───────────────┤
│ 9  │彈匣            │  2 個        │與本件犯罪無關                │
├──┼────────┼───────┼───────────────┤
│ 10 │亞鉛            │  3 條        │與本件犯罪無關                │
├──┼────────┼───────┼───────────────┤
│ 11 │鋁條            │  1 條        │與本件犯罪無關                │
├──┼────────┼───────┼───────────────┤
│ 12 │零組件          │  1 組        │與本件犯罪無關                │
├──┼────────┼───────┼───────────────┤
│ 13 │底火（玩具槍用）│  4 片        │與本件犯罪無關                │
├──┼────────┼───────┼───────────────┤
│ 14 │手槍（下槍身）  │  1 個        │與本件犯罪無關                │
├──┼────────┼───────┼───────────────┤
│ 15 │長槍（護木）    │  1 個        │與本件犯罪無關                │
├──┼────────┼───────┼───────────────┤
│ 16 │火藥            │  1 個        │與本件犯罪無關                │
├──┼────────┼───────┼───────────────┤
│ 17 │斜口鉗          │  1 支        │與本件犯罪無關                │
├──┼────────┼───────┼───────────────┤
│ 18 │活動板手        │  1 支        │與本件犯罪無關                │
├──┼────────┼───────┼───────────────┤
│ 19 │虎鉗固定台      │  1 台        │與本件犯罪無關                │
├──┼────────┼───────┼───────────────┤
│ 20 │槍械分解圖      │  1 張        │與本件犯罪無關                │
├──┼────────┼───────┼───────────────┤
│ 21 │電纜線（已剝皮）│  4 包        │與本件犯罪無關                │
└──┴────────┴───────┴───────────────┘


司法院資訊處製作；財團法人民間司法改革基金會備份。
